臺灣臺北地方法院民事判決
109年度訴字第833號
原      告  祭祀公業鄭守義公

法定代理人  鄭建榮  
            鄭金癸  
            鄭偉信  

訴訟代理人  黃英傑律師
            林森敏律師
複  代理人  張立筠律師
被      告  鄭少梅  
訴訟代理人  陳品鈞律師
被      告  江聿即臺北市私立華菂幼兒園


被      告  江道生  
上  二  人
訴訟代理人  姚文勝律師
            高鳳英律師
上列當事人間請求返還不當得利等事件，本院於民國111年1月19
日言詞辯論終結，判決如下：
    主      文
一、確認原告就坐落臺北市○○區○○段○○段000地號土地上，臺北
    市工務局56營字第51號營造執照及57使字第724號建築物使
    用執照所示，即整編後門牌號碼臺北市○○區○○路0段000巷00
    號（1樓），面積104.9平方公尺，構造為加強磚造之未辦保
    存登記建物之所有權存在。
二、原告其餘之訴及其假執行之聲請均駁回。　　
三、訴訟費用由被告負擔15％，餘由原告負擔。
    事實及理由
壹、程序方面：
一、當事人能力：
　㈠按祭祀公業條例於民國97年7月1日施行後，祭祀公業未依該
    條例第21條、第22條規定向主管機關登記為祭祀公業法人者
    ，仍不失為非法人團體，具備當事人能力，有最高法院97年
    度第2次民事庭會議決議、98年度台上字第2089號、98年度
    台上字第2437號、99年度台上字第1584號、99年度台上字第
    1643號民事判決意旨可據。是以，原告雖未登記為祭祀公業
    法人，仍屬非法人團體，有當事人能力。
　㈡查臺北市私立華菂幼兒園（下稱華菂幼兒園）係江○○資設立
    之私人幼兒園，其本身並非財團法人、亦非財團法人附設之
    幼兒園，業據江聿所陳明，並有華菂幼兒園之設立許可證書
    在卷可憑（見本院卷三第727、729、747頁），是以，華菂
    幼兒園應為江聿設立之獨資商號，兩者實為同一。因華菂幼
    兒園除江聿之外，並無其他出資者，至其教師、行政人員亦
    僅係江聿之僱用人，並非與江聿共同組成華菂幼兒園之構成
    員，故難認華菂幼兒園為非法人團體。原告以「江聿即臺北
    市華菂幼兒園」為被告，並無違誤。
二、查己○○、戊○○、庚○○3人經派下員鄭○○等10人選任為原告管
    理人，並經臺北市大安區公所以108年1月15日北市安文字第
    1086000025號函准予備查（見本院卷一第211-213頁），該3
    人為原告之法定代理人，代表原告起訴，並無不合。
三、原告起訴時僅以丙○○為被告，起訴請求確認建物所有權存在
    、給付不當得利及利息，嗣於訴訟繫屬中追加乙○○、江聿即
    華菂幼兒園為被告，並數度變更訴之聲明（見本院卷二第40
    7-408頁、卷三第551-552頁、卷四第592頁），最終聲明如
    下開主張欄所示，核其追加、變更前後基礎事實同一，應予
    准許。
貳、實體方面：
一、原告主張：
　㈠原告係鄭泰領、鄭有諒、鄭文得3人於日治時期所設立，該3
    人於臺灣光復前即已死亡。被告丙○○之父鄭○○（原名：鄭○○
    ）見有機可乘，未經派下員會議合法選任，即以原告之管理
    人自居，並於原告所有之臺北市○○區○○段○○段000地號土地
    （下稱系爭512地號）上，動用原告之資金建造如臺北市工
    務局56營字第51號營造執照及57使字第724號建築物使用執
    照所示，原門牌號碼臺北市○○○路0段00巷00弄00號、48-1號
    、50號、50-1號，即整編後門牌號碼臺北市○○區○○路0段000
    巷00號、30號2樓、同巷32號、32號2樓（面積共419.4平方
    公尺），構造為加強磚造之未辦保存登記建物（下稱系爭30
    號1樓、2樓、32號1樓、2樓建物，合稱系爭建物）後，於57
    年間無權代表原告，將其中之系爭30號1樓、30號2樓、32號
    2樓建物賣與訴外人王林○○、王○○、陳鄭○○、劉○○等人，締
    結通謀虛偽之買賣契約，再由王林○○等人於63、64年間賣回
    鄭○○，由鄭○○之配偶鄭○○、子女鄭○○、鄭○○出名登記為納稅
    義務人，藉以侵占原告財產。
　㈡嗣鄭人彰、丙○○及其家人即持續無權占有系爭建物，於77年
    間起將系爭建物出租予被告江○供作華菂幼兒園之營業處所
    迄今。另丙○○及其家人自99年間起，分別將系爭建物出賣予
    江聿之父即被告乙○○擔任負責人之道生股份有限公司（下稱
    道生公司）、其親屬擔任負責人之津嶺物業股份有限公司（
    下稱津嶺公司），再由乙○○之妹即訴外人江○○、女兒即江○
    、訴外人江○、江○、江○等人先後登記為納稅義務人，最後
    於109年5月20日將系爭建物全數贈與乙○○，由乙○○登記為納
    稅義務人，並承受丙○○等與江○間之租約，擔任出租人即間
    接占有人迄今。因原告之訴訟代理人黃○○律師受任清理原告
    財產時，發現上情，並於108年5月間發函予華菂幼兒園，乙○○隨即於同年7月間與黃英傑律師密集洽談買受系爭建物之
    事宜，是以，乙○○及其親屬均明知系爭建物並非丙○○及其家
    人所有，並非善意第三人，無從取得系爭建物之所有權。
　㈢為此請求確認原告對系爭建物之所有權存在，並依民法第179
    條規定，請求江○給付自原告109年7月21日民事追加起訴狀
    繕本送達翌日起之不當得利，請求丙○○給付104年1月20日至
    108年9月7日之不當得利。聲明如下：
　　⒈確認原告就系爭建物之所有權存在。
    ⒉被告甲○○○○○○○○○○○○應自原告109年7月21日民事追加起訴
      狀繕本送達翌日起至騰空遷讓返還前項房屋之日止，按月
      給付161,111元予原告。
    ⒊被告丙○○應給付原告2,749,114元，及起訴狀繕本送達翌日
      起至清償日止，按週年利率5%計算之利息。
    ⒋就聲明⒉、⒊部分，如受有利判決，願供擔保，請准宣告假
      執行。
二、被告丙○○、江○即華菂幼兒園、乙○○辯以：鄭○○於臺灣光復
    初期即已被原告全體派下選任為管理人，自有代表原告全體
    派下之權限。系爭建物於56年間興建當時，原告並無資金可
    供用以建設，全由鄭○○自己出資興建，故系爭建物應為鄭○○
    所有，建造執照上所載起造人名義則與所有權之歸屬無涉。
    鄭人彰於57年間已代表原告將系爭30號1樓、30號2樓、32號
    2樓建物之事實上處分權出賣予王林○○、王○○、陳鄭○○、劉○○等善意第三人，該等善意第三人既已取得事實上處分權，
    原告不得再主張權利，其起訴請求確認所有權，亦無確認利
    益。嗣因系爭1樓、2樓、32號2樓建物未能辦理所有權第一
    次登記，王林○○等主張解除買賣契約，為免原告遭到求償，
    鄭○○遂出資買回，由配偶鄭○○、子女鄭○○、鄭○○等人作為納
    稅名義人，這是為了解決原告與他人的紛爭，並非通謀虛偽
    意思表示，屬於合法有效的交易。自77年間起，鄭○○及其親
    屬即常年將系爭建物出租予乙○○、江○等人，供作華菂幼兒
    園營業使用，並於99年、108年間逐步出售予乙○○、江○及其
    親屬、家族企業等，經乙○○家屬、家族企業內部多次交易後
    ，現今系爭建物均為乙○○所有，並由江○經營華菂幼兒園使
    用。乙○○、江○及其親屬、家族企業均為善意第三人，其等
    既已出資購買系爭建物，應受保護。況且，自系爭建物出賣
    以來，原告逾50年均未行使權利，且原告更以108年9月28日
    派下現員大會決議：「512地號全部地上物本公業不主張權
    利，由買方自行與主張權利之人處理」，其行為足使被告正
    當信任原告不欲行使權利。今原告再行起訴，顯為權利濫用
    等語。並聲明：⒈原告之訴及假執行之聲請均駁回。⒉如受不
    利之判決，願供擔保，請准宣告免為假執行。
三、本院之判斷：
　㈠查原告所有之系爭512地號上，有系爭建物存在；系爭建物係
    於56年6月12日經臺北市政府工務局核發56營字第51號營造
    執照後，於同年6月16日動工建築，於57年6月22日竣工，同
    年7月16日獲發57使字第724號使用執照，但均未辦理保存登
    記，其整編前、後門牌號碼、面積如下表所示：
 代號 門牌號碼（整編前／後） 面積（㎡） 1 系爭30號1樓建物 （前）臺北市○○區○○○路0段00巷00弄00號 104.9   （後）臺北市○○區○○路0段000巷00號  2 系爭30號2樓建物 （前）臺北市○○區○○○路0段00巷00弄0000號 104.9   （後）臺北市○○區○○路0段000巷00號2樓  3 系爭32號1樓建物 （前）臺北市○○區○○○路0段00巷00弄00號 104.9   （後）臺北市○○區○○路0段000巷00號  4 系爭32號2樓建物 （前）臺北市○○區○○○路0段00巷00弄0000號 104.9   （後）臺北市○○區○○路0段000巷00號2樓  總和   419.6 
　　上開各情，兩造均不爭執（見本院卷三第156-157頁），且
    有系爭512地號之登記資料及人工登記謄本（見本院卷一第1
    9、447-459頁、卷三第49-71頁、卷四第597-598頁）、上開
    營造執照及使用執照存根（見本院卷一第221、223頁）、營
    造執照及使用執照卷宗影本（見本院卷二第185-251頁）、
    臺北市稅捐稽徵處大安分處109年4月24日北市稽大安甲字第
    1095403312號函（見本院卷一第461-462頁）、同分處110年
    7月5日北市稽大安甲字第1105406250號函及所附契稅查定表
    、房屋稅籍紀錄表（見本院卷四第33-63頁）在卷可詳，堪
    予認定。
　㈡原告之派下員及財產：
　　⒈按祭祀公業條例係於96年12月12日公布，97年7月1日施行
      ，同條例第4條第1、2項規定：「本條例施行前已存在之
      祭祀公業，其派下員依規約定之。無規約或規約未規定者
      ，派下員為設立人及其男系子孫（含養子）。派下員無男
      系子孫，其女子未出嫁者，得為派下員。該女子招贅夫或
      未招贅生有男子或收養男子冠母姓者，該男子亦得為派下
      員」。因臺灣之祭祀公業係屬派下全體公同共有財產之總
      稱，其設立方式，依習慣固有以太祖為享祀人而採取廣泛
      之族人為其範圍，或以最近共同始祖為享祀人，將其範圍
      限於家產分割當時，或分財後不久所成立各家之親屬。惟
      不論何者，原則上均須為祭祀公業之設立人及其繼承人始
      得為派下員，除此之外之人，則無從加入而成為派下（法
      務部編《臺灣民事習慣調查報告》第754-756、782-783頁）
      。
　　⒉查鄭○○（清道光26年［日本弘化3年、民前66年］生，日治大
      正12年［民國12年］5月24日卒）、鄭○○（清同治3年［日本
      元治元年、民前48年］1月21日生，日治昭和6年［即民國20
      年］10月12日卒，因同宗內尚有同名同姓者，以下稱「鄭○○」而未特別標明者，均指此人）、鄭○○3人（生卒年不詳
      ）於日治時期大正7年（即民國7年）1月19日向鄭○○購買
      系爭512地號，並登記為共有，嗣於大正10年（即民國10
      年）2月21日由鄭○○等3人簽立祭祀公業設定合約字，共同
      設立系爭祭祀公業，並共同擔任管理人，有日治時期土地
      登記謄本在卷可稽（見本院卷一第19-41頁、卷三第49-71
      頁），且為兩造所不爭執（見本院卷三第156頁），堪信
      屬實。鄭○○之直系血親卑親屬如附件二，鄭○○之直系血親
      卑親屬如附件三，各有戶籍資料在卷可查（見本院卷一第
      43-64頁、卷二第88-111頁、卷三第219-266頁）。原告現
      今之派下全員系統表如附件一，其中鄭○○、鄭○○、鄭○○、
      鄭○○、鄭○○、丁○○等6人有原告之派下權一節，兩造並無
      爭執（見本院卷四第585頁）。鄭○○及其直系血親卑親屬
      則查無戶籍資料，有臺中市○○區000○0○00○○市○○○○000000
      0000號函在卷可憑（見本院卷一第65頁）。因鄭有諒之子
      孫鄭○○、鄭○○、鄭○○之孫鄭○○等3人未列入原告之派下員
      名冊，兩造就其派下權存否有爭議，以下析述之。
　　⒊鄭○○、鄭○○部分：
　　　⑴按祭祀公業設立人之男系子孫，倘出贅並冠妻姓者，應
        喪失派下權，其出贅後所生之子縱使仍從本姓，仍無從
        自該出贅者繼承本家之派下權，有最高法院94年度台上
        字第1868號、108年度台上字第1867號民事判決意旨可
        據。
　　　⑵鄭○○之子鄭○○因與高○○結婚，冠妻姓改名為高鄭○○，其
        列名於高○○戶內，但未擔任戶長（見本院卷三第259頁
        ），可見鄭○○是高○○之贅夫，其因招贅冠以妻姓，即喪
        失原告之派下權。鄭○○於出贅後與高○○生有一子鄭○○，
        鄭○○雖未從高姓、仍從鄭姓，且於高○○戶內之稱謂列為
        「家屬」，惟因其父鄭明能已喪失派下權，鄭○○亦無從
        繼承取得原告之派下權。
　　　⑶至原告所引用內政部99年12月21日內授中民字第0990038
        407號函所稱：「依臺灣舊有民事習慣如男子被招贅，…
        …其後代子孫仍從父姓者，似不喪失對本生家之派下權
        」之部分（見本院卷三第269頁），與前開最高法院判
        決意旨不合，無從援引。又證人鄭月桂雖證稱：鄭明能
        是原告的派下，簿子上有他的名字等語（見本院卷三第
        377頁），但這只是鄭月桂個人的意見，至於所謂「簿
        子」究竟具體記載為何？現今已無從查考。況且，縱使
        派下名冊內有記載，仍有記載錯誤的可能。因此，應以
        上述最高法院判決之見解為準。
　　　⑷原告72年4月30日〈規約書〉第5條第1項雖規定：「五、本
        公業派下權之繼承規定如左：⒈本公業派下權以派下員
        所傳男性直系卑親屬冠鄭姓者為限。…」（見本院卷一
        第109頁），此非鄭明能出贅當時之規約，且該規約是
        規定派下權之「繼承」，而非賦與或創設派下權。鄭明
        能既因冠妻姓喪失派下權，鄭瑾高即無由繼承派下權，
        亦無從依上開規約約定，特別取得派下權。
　　　⑸又原告現今之派下中，鄭添福之孫鄭維德、鄭陳成、己○○、鄭建明、鄭敬騰、曾孫女鄭宇真、鄭宇婷、曾孫鄭
        宇峰、鄭水柱之女戊○○、鄭世英之子庚○○、鄭偉俊雖出
        具同意書，聲明鄭明能、鄭瑾高漏列為派下，依祭祀公
        業條例第17條規定，同意辦理更正將之補列入（見本院
        卷四第281-301頁），但此項更正並無溯及效力，不影
        響前述判斷。
　　　⑹是以，鄭明能、鄭瑾高均非原告之派下。
　　⒋鄭山塗部分：
　　　⑴按原具派下員資格之男系子孫而被招婿者，倘仍從本姓
        ，並不成為妻家之血親或同宗，仍與其本生家有同宗或
        血親關係，倘無規約或規約未規定者，該派下員資格不
        因而喪失，從其本姓而具繼承派下權利之直系血親卑親
        屬，自得因繼承而為該祭祀公業之派下員，此有最高法
        院109年度台上字第2992號民事判決意旨可據，寡婦於
        夫死後在夫家招夫者，該招夫之地位與招婿相同，應作
        相同之解釋。
　　　⑵鄭泰領之子鄭連蒲先於大正10年（民國10年）11月28日
        死亡，鄭泰領則於大正12年（民國12年）5月24日死亡
        （見本院卷一第45頁），鄭連蒲之子鄭山塗因而代位繼
        承鄭泰領之派下權。嗣鄭山塗雖於昭和19年（民國33年
        ）因與王陳玉燕結婚而自本家除籍（「婚姻ニ付除籍」
        ，見本院卷三第239頁），且王陳玉燕則始終冠以亡夫
        王加令之王姓，並未因與鄭山塗結婚而改冠鄭姓，鄭山
        塗於婚後亦未擔任戶長，而是列為王陳玉燕與王加令之
        子即戶長王琇螢之繼父（見本院卷三第241、247頁），
        據此可知，鄭山塗係因王陳玉燕於王加令死亡後招夫而
        結婚。然而，鄭山塗始終未改鄭姓、亦未冠以妻姓。是
        以，鄭山塗應仍有原告之派下權。
　　　⑶被告乙○○、江聿即華菂幼兒園雖主張：招夫招婿既已入
        贅他家，當然喪失對於本家財產之繼承權等語，並執臺
        灣高等法院109年度重家上字第15號民事判決、法務部
        法律決字第0970023767號函、《臺灣民事習慣調查報告》
        意旨為據（見本院卷三第481-499頁），惟上開論據屬
        於下級法院見解、行政機關函釋或學術論著，與最高法
        院判決見解相違之部分，應不足據以為相反之論斷。
　　⒌又本院前以104年度訴字第84號判決認定：鄭進益等33人並
      非原告設立人鄭文得之子孫，判決確認其等對於原告之派
      下權不存在，並經臺灣高等法院以106年度重上字第284號
      判決駁回上訴而告確定（見本院卷一第157-201頁）。據
      此，該鄭進益等33人之直系血親尊親屬即附件一所示之鄭
      名芳、鄭明順、鄭銘日、鄭銘通、鄭籐、鄭有諒（民前2
      年生，非設立人鄭有諒）、鄭有卿（下稱鄭名方等7人）
      ，均亦非鄭文得之子孫，應無派下權。
　　⒍鄭月桂、鄭添福、鄭水柱、鄭人彰、鄭士英等5人雖於63年
      3月15日與鄭名方等7人共同簽署〈祭祀公業鄭守義公設定
      合約書〉，內載：上開締約人「今協議祖先祭祀為目的，
      將所有祭祀公業鄭守義公（即三界公）之土地設定者兼管
      理人鄭泰領、鄭有諒、鄭文得名義，因前設定者兼管理人
      已亡故，今重新辦理登記者及管理人選出壹拾叁名為派下
      ，向主管機關申辦有關一切事項，該末記之土地不是壹拾
      叁名所有，所有權是鄭守義公派下全體所有確實無誤，日
      後該土地出租或出售或預定道路徵收時，已收入款項全部
      歸祭祀公業祭祀用及地價稅、房捐稅等，以期永遠祭祀不
      絕，此事乃歷代子孫派下之人確認，遵重德義不敢生出紛
      爭，因恐口無憑特立此合約書……」（見本院卷二第13-18
      頁）。惟查，原告係於日治時期由鄭泰領、鄭有諒、鄭文
      得出資設立，並非因上述〈設定合約書〉而設立，鄭名方等
      7人實際上又未出資捐助財產，自無從憑上開〈設定合約書
      〉原始取得派下權，亦無從憑以嗣後加入取得派下權。同
      時，鄭山塗之派下權亦不因其他派下於其死亡後簽署上述
      〈設定合約書〉而告喪失。
　　⒎原告於民國63年以降經臺北市政府民政局備查之派下全員
      名冊中，雖載有鄭名方等7人之名（見本院卷二第59-60頁
      ），惟該備查程序並無確定私權之效力，原告於前開判決
      確定後，亦已更正派下現員名冊、派下全員系統表，註明
      其等無派下權，經臺北市大安區公所以107年12月14日北
      市安文字第1076034852號函准予備查（見本院卷一第203-
      209頁）。至鄭山塗因早已於62年死亡，嗣後備查之名冊
      、系統表中縱未記載鄭山塗之名，亦不影響其派下權。
　　⒏據此，鄭月桂、鄭添福、鄭水柱、鄭人彰、鄭士英、丁○○
      、鄭山塗為原告之派下員，至於鄭名方等7人、鄭明能、
      鄭瑾高則非原告之派下員，堪以認定。
　㈢原告之管理人：
　　⒈按祭祀公業之財產雖為全體派下員公同共有，惟選任公業
      管理人，並非公同共有財產之處分，尚不適用民法第828
      條第3項（98年1月23日修正前之同條第2項）規定，毋庸
      由派下員全體同意為之，此有最高法院69年度台抗字第83
      號民事裁定、69年度台上字第465號、69年度台上字第883
      號民事判決意旨可參。實則，依臺灣之習慣，祭祀公業管
      理人係由派下員總會選任產生，如規約有規定者，依規約
      選任之，如無規約者，由派下員以多數決選任之，業據《
      臺灣民事習慣調查報告》第772-779頁所指明，且有最高法
      院82年度台上字第170號、97年度台上字第1625號、98年
      度台上字第1085號、102年度台上字第1264號民事判決意
      旨可據。又祭祀公業年代咸亙久遠，人物全非，遠年舊物
      ，每難查考，致涉有「證據遙遠」或「舉證困難」之問題
      。於此情形，當事人自得依民事訴訟法第277條但書規定
      ，主張以「證明度減低」之方式，減輕其舉證責任。苟當
      事人之一造依該方式提出相關之證據，本於經驗法則，可
      推知其與事實相符者，亦應認其已有提出適當之證明，他
      造欲否認其主張，即不得不更舉反證以證明之，此有最高
      法院99年度台上字第1264號、100年度台上字第2268號民
      事判決意旨可據。
　　⒉查原告之設立人鄭有諒生前曾擔任管理人，鄭有諒去世後
      ，改由其子鄭明慶擔任管理人。嗣臺灣光復、鄭明慶去世
      （按：即37年8月27日，見附件三）後某日，因無人可管
      理原告之事務，鄭明慶之女鄭月桂鑑於自己身為女性，不
      諳事務，而派下鄭人彰（原名：鄭文章）較有學問，遂委
      請鄭人彰接任管理人，並將鄭有諒、鄭明慶所保管之派下
      名冊、土地權狀、印章等交予鄭人彰，當時原告之派下員
      10餘人亦在場見證，雖無開會選舉投票，但眾人均同意而
      未為異議等情，業據鄭月桂到庭證述明白（見本院卷三第
      369-375、378頁），經核鄭月桂之證述合乎常情，其雖未
      能指明開會、交接之日期，惟就此逾70年前之事，縱使印
      象模糊，亦屬平常，未可以此推翻證述之可信度，況且，
      鄭月桂身為派下，亦未見其與鄭人彰有何特別之利害關係
      ，應無曲意袒護鄭人彰之動機，堪信鄭月桂所述屬實。據
      此，原告之派下員既已到場見證，亦未當場表示異議，應
      認為已表示同意選任鄭人彰為管理人。
　　⒊至就上述同意鄭人彰擔任管理人之「派下員10餘人」之人
      別，原告訴訟代理人黃英傑律師詢以：「鄭有諒這房的子
      孫，有何人來？」證人鄭月桂答稱：「當時我和我媽媽鄭
      林巧去，其他人我就不認識，但是是派下，都是親堂」（
      見本院卷三第372頁），惟參諸附件一至三，原告當時有
      權之派下鄭添福、丁○○、鄭水柱、鄭士英均為鄭泰領之子
      孫，與鄭月桂關係較遠，鄭月桂因為較不熟悉而無法逐一
      指明，亦屬平常，不足以證明鄭添福等人均未到場。參諸
      後述鄭添福、丁○○、鄭水柱、鄭士英長年配合鄭人彰簽署
      各項文件，未曾質疑鄭人彰之管理人資格之情，堪信當時
      鄭添福、丁○○、鄭水柱、鄭士英應有到場與會並表示同意
      ，以此加計鄭月桂、鄭人彰2人合計6人，已占原告當時派
      下員之多數，縱使未能確定鄭山塗曾否參與上述交接過程
      ，亦已足生合法選任之效力。鄭月桂雖未指明鄭明能曾參
      與交接過程（見本院卷三第372-373頁），惟鄭明能已因
      出贅冠妻姓而喪失原告派下權，業經認定如前，則鄭明能
      曾否與會均無關宏旨。據此，鄭人彰應已於37年間被選任
      為原告之管理人。
　　⒋原告雖執系爭512地號土地之35年7月27日臺灣省土地關係
      人繳驗憑證申報書為證，主張當時原告之管理人為鄭金木
      、鄭甘堂2人，並非鄭人彰（見本院卷三第391頁），惟該
      申報書是鄭金木、鄭甘堂自行製作提出，只能證明該2人
      曾以原告管理人自居，並無法證明該2人曾經原告派下合
      法選任。況且，該申報書作成當時，鄭金木之父親鄭添福
      仍然在世（參附件二），鄭金木尚未繼承原告之派下權，
      鄭甘堂則不在原告提出之派下全員系統表內（附件一），
      該2人當時均非派下員，應無擔任原告管理人之理。是以
      ，上開申報書並不足以否認鄭人彰獲選為原告管理人之事
      實。
　　⒌鄭月桂、鄭添福、鄭水柱、鄭人彰、鄭士英、丁○○及鄭名
      方等7人嗣於64年間簽署同意書，記載：「茲經全體派下
      一致承諾推選鄭人彰為管理人，對內對外綜管本祭祀公業
      有關一切事宜，並處理本祭祀公業辦理登記之一切行為，
      合據同意書為執。」（見本院卷二第43-44頁），鄭人彰
      據此向臺北市政府民政局申請辦理管理人登記，臺北市政
      府民政局於64年5月21日以北市民三字第7155號函核准登
      記公業之管理人為鄭人彰（見本院卷二第39-48頁）。上
      述同意書係為辦理登記程序而出具之書面，其性質係追認
      、表彰過往已選任之事實。況且，縱或是在64年間重新選
      任，也不代表認定鄭人彰在此之前從未被選任為管理人。
      相反地，憑此書面之簽署，益徵鄭月桂等6人確曾同意選
      任鄭人彰為管理人之事實確屬真實可信。
　　⒍又鄭山塗已於62年1月30日死亡，其子鄭金長則早於38年12
      月12日即夭折，此外鄭山塗別無其他子孫可繼承派下權（
      見附件二），是以，鄭山塗自然不可能簽署上述64年同意
      書，欠缺鄭山塗之簽名，並不影響該64年同意書之可信性
      。另外，原告既自承迄今未能查得鄭文得之戶籍資料（見
      本院卷一第9頁），又未能證明鄭文得之子孫有幾人、其
      中有幾人曾取得原告之派下權，則原告主張：選任鄭人彰
      為管理人時，未得鄭文得子孫同意，應屬無效云云（見本
      院卷四第21頁），應無可採。
　　⒎據此，鄭人彰於37年間已被合法選任為原告之管理人，應
      可認定。
　㈣系爭建物出資者及所有權歸屬：
　　⒈按自己出資興建建物者，毋待辦理所有權第一次登記，即
      原始取得建物之所有權，是以，建物所有權應歸屬於實際
      出資者，並非專以建造執照上所載起造人為斷，固有最高
      法院41年度台上字第1039號、69年度台上字第1581號、96
      年度台上字第2851號民事判決意旨可據。惟為他人代墊興
      建費用時，應由代墊者或他人原始取得所有權，應視該他
      人與代墊者間之關係為何、代墊者欲將建物所有權歸於何
      人、代墊者嗣後有無收回代墊款項等情，依個案情節認定
      之。
　　⒉查鄭人彰於56年間為替原告籌措經費興建國姓廟、繳納地
      價稅，而當時原告之財產未出租，且無其他收入，遂決定
      於系爭512地號上興建系爭建物後變賣籌款，當時因原告
      缺乏資金，派下亦缺錢，建築費用均由鄭人彰給付等情，
      業經證人鄭月桂證述明白（見本院卷三第370-371、375-3
      77頁）；參以證人李金盛所證述：其於系爭建物工程之最
      後階段時，曾承作系爭建物之地板工程，是由鄭人彰簽發
      自己為發票人之七信支票給付工程款，當時工地大小事務
      均由鄭人彰之女即被告丙○○出面處理等情（見本院卷三第
      274-277頁）；另參酌證人鄭政芳（即鄭人彰之子）證稱
      ：鄭人彰以往從事營造業，擔任工頭，向營造廠承包工程
      ，系爭建物興建時，鄭人彰會在工地指揮工人施工，也是
      由鄭人彰出錢等語（見本院卷三第278-279頁），可知系
      爭建物興建時，是由鄭人彰先行墊付工程款。
　　⒊惟據下列事證可知，鄭人彰只是為原告代墊系爭建物之工
      程款，嗣後業已收回代墊款項：
　　　⑴系爭建物於56年6月12日經臺北市政府工務局核發56營（
        肆）（信）字第51號營造執照，並於57年3月5日准許展
        延工期，其業主記載為原告，並註明「（管理人：鄭泰
        鋏［按：當係鄭泰領之誤］、鄭文得、鄭有諒）」（見本
        院卷二第187-189頁）；系爭建物完工後，則經臺北市
        政府工務局於57年7月16日核發57使字第724號使用執照
        ，業主仍記載為原告（見本院卷一第273頁、卷二第245
        頁），可見鄭人彰前後辦理相關行政程序時，均係以原
        告為業主，其未曾以業主自居。
　　　⑵次查鄭人彰於63年3月15日所共同簽署之〈祭祀公業鄭守
        義公設定合約書〉中關於財產之「土地標示」項下末款
        記載：「台北市大安區坡心段……同所七一九番　一、田
        五厘五毛五糸（現在已建公寓四戶，三界公保留一戶，
        三戶已售作為工程費及興建國姓廟部分，土地無出售，
        土地出租四分之三）」（見本院卷二第13-18頁），其
        中「台北市大安區坡心段七一九番」為系爭512地號重
        測前之舊地號（見本院卷一第19頁），「公寓四戶」即
        指系爭建物而言，可見鄭人彰主觀上亦認定系爭建物為
        原告之財產。
　　　⑶鄭人彰與鄭月桂、鄭士英、鄭金木（鄭添福子，於鄭添
        福死亡後為派下）及鄭名方等7人（或其後人）於72年4
        月12日簽署〈同意書〉，約定：原告管理人鄭人彰「守業
        公業之財產，自民國56年9月15日迄今，代公業財產支
        出各種費用計新台幣柒佰萬元整，於出售土地之尾款中
        扣抵，絕無異議」，並由謝新平律師擔任見證人（見本
        院卷二第19-20頁）。嗣原告於72年5月10日將臺北市大
        安區通化段六小段之9筆土地以67,399,180元之總價賣
        予他人，有不動產買賣契約書在卷可憑（見本院卷一第
        123-133頁）。其後，鄭人彰於78年12月19日發函予原
        告派下稱：「一、本人為祭祀公業管理人，鄭守義公管
        理人，前經於七十二年四月十一日下午二時於台北市安
        和路二四七巷十二號召開派下員會議，經決議出售土地
        所得價金支付管理人代支款新台幣柒佰萬元正，有記錄
        可證。二、查管理人代支款柒佰萬元整，迄今未給本人
        ，今委託謝新平律師向法院提存所領取土地補償費新台
        幣捌佰肆拾壹萬壹仟捌佰伍拾元整，本人依法請謝律師
        代扣柒佰萬元代支款，請謝律師代保管，餘款由派下員
        分配，請文到五日內前往謝律師事務所…領取。」（見
        本院卷一第139頁）。據此可知，鄭人彰於78年間已收
        回其自56年以來為原告代支款項共7,000,000元。
　　　⑷被告雖否認鄭人彰已收回代墊款，辯稱：派下未必同意
        鄭人彰扣款，謝新平律師亦未必同意協助扣款，故78年
        12月19日函文不足證明鄭人彰已收回代支款云云（見本
        院卷三第554-555頁），惟被告並未爭執上開78年12月1
        9日函文之真正（見本院卷三第554-555頁），鄭人彰倘
        未先與謝新平律師商定扣款事宜，應無發函告知派下之
        理；且鄭人彰若未能如願收回鉅額之代支款，衡情自當
        另為協商、甚或起訴請求，應無突然放棄主張權利之可
        能，惟既無任何事證顯示鄭人彰嗣後就代墊款另有其他
        主張權利之行為，應可認定鄭人彰於發函當時確已確實
        收回代支款。被告空言派下或謝新平律師反對扣款，全
        未舉證證明，難認屬實。
　　　⑸鄭人彰於78年間已收回其自56年以來為原告代支款項共7
        ,000,000元，依現有資料雖無代支款之逐筆明細，惟鄭
        人彰在前述〈同意書〉、78年12月19日函文中均未明示保
        留某部分代支款而不請求，應認該7,000,000元係其結
        算後之全部代墊款金額，始為合理，系爭建物於56至57
        年間興建時代墊之工程款，自應包括在內。
　　⒋是以，鄭人彰因擔任原告管理人，於56至57年間為原告代
      墊系爭建物之工程款，並非基於為自己出資之意思所為，
      實係欲將系爭建物作為原告之財產，再行轉賣籌措經費以
      供原告建廟祭祀、或繳納稅費使用，且鄭人彰嗣後已於78
      年間自原應歸屬於原告之補償費中收回代支款，應認系爭
      建物係由原告出資興建，由原告（即其全體派下員）原始
      取得系爭建物之所有權。
  ㈤系爭30號1樓、30號2樓、32號2樓建物部分：
    ⒈按違章建築之讓與，雖因不能為移轉登記而不能為不動產
      所有權之讓與，但受讓人與讓與人間如無相反之約定，應
      認為讓與人已將該違章建築之事實上處分權讓與受讓人，
      有最高法院67年度第2次民事庭庭長會議決定㈠意旨可據。
      又祭祀公業之財產，為全體派下公同共有，有最高法院65
      年度第2次民事庭庭長推事總會決議㈢意旨可據。在64年7
      月24日土地法第34條之1公布施行以前，除規約另有規定
      外，財產之處分應依民法第828條第2項（今已移列第3項
      ）規定，由公同共有人全體共同為之。待64年7月24日土
      地法第34條之1公布施行後，依同條第5項、第1項規定，
      由其人數過半數、潛在應有部分比例（即派下權比率）過
      半數行之，其潛在應有部分比例逾2/3者，人數不予計算
      ，有最高法院84年度台上字第68、238號、109年度台上字
      第2951號、110年度台上字第625號民事判決意旨可參。因
      土地法第34條之1並無溯及適用之明文規定，應不得適用
      於該條公布施行前之財產處分行為。又祭祀公業之管理人
      依習慣就公業之財產僅有保存、利用及改良行為，本身並
      無處分財產之權限（參《臺灣民事習慣調查報告》第774-77
      7頁）。但派下員得以土地法所定人數、潛在應有部分比
      例同意授與處分財產之代理權予管理人，管理人所為之處
      分行為，因而對派下員全體發生效力，所謂「同意」者，
      並不於行為當時者為限，即於事前之允許或事後之追認，
      或以明示或默示方式為之，均無不可，更不以文書證之為
      必要，不論以任何方法，凡能證明公同共有人已為同意即
      可，此有最高法院92年度台上字第2054號民事判決意旨可
      憑。
　　⒉查鄭人彰代表原告，於57年4月27日將系爭30號1樓建物以2
      95,000元賣予訴外人王林桂馥、王錫廷；於同年4月29日
      將系爭30號2樓建物以260,000元賣予訴外人陳劉月嬌；再
      於同年5月1日將系爭32號2樓建物以285,000元賣予訴外人
      劉潤心，並分別將系爭512地號之應有部分1/4出租予上開
      各組買受人，有不動產買賣契約3份在卷可憑（見本院卷
      一第307-312、321-327、341-346頁），且為兩造所不爭
      執（見本院卷三第156-159頁），堪以認定。
　　⒊證人鄭月桂已證稱：出售系爭30號1樓、30號2樓、32號2樓
      建物當時，派下員10餘人曾開會，全體同意出售，以籌款
      興建國姓廟、支應公業稅費，丁○○、鄭世英、鄭添福、鄭
      水柱開會時也會來，他們也知道並同意系爭建物的事（見
      本院卷三第370-371頁）。雖然鄭月桂曾另稱：不認識鄭
      山塗（見本院卷第371頁），且鄭人彰於63年間主導申請
      祭祀公業登記時，臺北市政府民政局於63年8月2日北市民
      三字第12101號公告原告之派下現員名冊中，將鄭山塗記
      載為「出婿」（見本院卷一第83-85頁、卷二37-38頁），
      可見鄭人彰等人在此之前均認定鄭山塗不具原告之派下權
      ，則57年間開會討論出售系爭30號1樓、30號2樓、32號2
      樓建物事宜時，應未通知鄭山塗到場，鄭山塗應未表示同
      意處分。然而，鄭山塗嗣於62年1月30日死亡，其子鄭金
      長又早於38年即夭折，此外別無其他子孫可繼承派下權（
      見附件二），故鄭山塗之派下權已於62年1月30日因死亡
      而消滅。至此，原告當時生存之派下即鄭月桂、鄭人彰、
      丁○○、鄭世英、鄭添福、鄭水柱6人已經全部同意鄭人彰
      於57年間代理出售系爭30號1樓、30號2樓、32號2樓建物
      並移轉事實上處分權之行為。
　　⒋又63年3月15日〈祭祀公業鄭守義公設定合約書〉中「土地標
      示」項下末款記載：「台北市○○區○○段○○○○○○○○○000地號
      ］…現在已建公寓四戶，三界公保留一戶，三戶已售作為工
      程費及興建國姓廟部分，土地無出售，土地出租四分之三
      」，上述派下中鄭月桂、鄭添福、鄭水柱、鄭人彰、鄭士
      英5人均有蓋章（見本院卷二第13-18頁），所謂「三戶已
      售」、「土地出租四分之三」即指鄭人彰於57年間代表出
      售30號1樓、30號2樓、32號2樓建物之事，憑此亦可佐證
      鄭月桂、鄭添福、鄭水柱、鄭人彰、鄭士英等5人均已認
      知且承認出售事宜。丁○○雖未在此63年設定合約書上蓋章
      ，但鄭月桂既已明確證稱丁○○先前曾與會同意鄭人彰代理
      興建出售系爭30號1樓、30號2樓、32號2樓建物之事（見
      本院卷三第370-371頁），顯見丁○○早已承認鄭人彰之代
      理行為，其承認亦不以書面為必要，因此，縱使丁○○未在
      63年設定合約書上蓋章，亦不影響其已承認之事實。
　　⒌鄭人彰於57年間代理出售之行為並非通謀虛偽意思表示：
　　　⑴按表意人與相對人通謀而為虛偽意思表示者，其意思表
        示無效，民法第87條第1項前段定有明文。然而，主張
        他人間法律行為是本於通謀虛偽意思表示者，應就該事
        實負舉證責任，此有最高法院48年度台上字第29號、10
        9年度台上字第1437號民事判決意旨可據。
　　　⑵查鄭人彰代理將系爭30號1樓、30號2樓、32號2樓建物分
        別賣予王林桂馥、陳劉月嬌、劉潤心後，王林桂馥雖於
        65年5月23日將系爭30號1樓建物以520,000元賣予鄭人
        彰之長女鄭梅霞，陳劉月嬌亦於64年7月5日將系爭30號
        2樓建物以580,000元賣予鄭人彰長子鄭政芳，劉潤心並
        於65年4月25日將系爭32號2樓建物以470,000元轉賣給
        鄭人彰配偶鄭陳緣，有不動產買賣契約書在卷可詳（見
        本院卷一第313-320、329-338、347-352頁）。但證人
        鄭政芳已經證稱：因為系爭30號1樓、30號2樓、32號2
        樓建物無法過戶，原買受人曾經委請律師寄發存證信函
        予鄭人彰，鄭人彰與派下討論過，派下要求鄭人彰自己
        處理，因為怕被告，所以由鄭人彰自己花錢來買。系爭
        30號2樓建物是鄭人彰代替他所購買，因為鄭人彰幫他
        做財產規劃，用他的名字去買等語（見本院卷三第279-
        281頁）。被告亦已提出王林桂馥、劉潤心委請鄭翹律
        師於58年12月22日寄予鄭人彰請求返還價金之函文（見
        本院卷三第33-35頁），足可證明王林桂馥、劉潤心因
        系爭建物無法辦理所有權第一次登記、移轉登記，曾請
        求原告返還價金，鄭人彰出資買回，則是為了解決紛爭
        ，並不是為了侵占系爭30號1樓、30號2樓、32號2樓建
        物，與王林桂馥、劉潤心通謀而為虛偽之買賣契約。
　　　⑶鄭翹律師雖在66年2月20日發函將前述鄭人彰代表原告與
        王林桂馥、劉潤心簽署之不動產買賣契約書及其他土地
        租賃契約書原本、王林桂馥與劉潤心於58年12月22日聯
        名委請鄭翹律師寄發之函文等件寄予鄭人彰（見本院卷
        三第37頁）。但當時鄭人彰既已出錢為配偶、子女買下
        王林桂馥、劉潤心之房屋，紛爭已經解決，鄭人彰向鄭
        翹律師索取先前歷次買賣之契約文書，作為系爭30號1
        樓、32號2樓之權利證明，亦合乎違章建築之交易常態
        ，不能以此交易後之文件交付流程，認定王林桂馥、劉
        潤心與鄭人彰有何勾串、通謀虛偽意思表示之情形。
　　　⑷是以，原告遽指鄭人彰於57年間代理出售系爭30號1樓、
        30號2樓、32號2樓建物之行為，是與原買受人王林桂馥
        、陳劉月嬌、劉潤心間之通謀虛偽意思表示，卻未能證
        明王林桂馥、陳劉月嬌、劉潤心與鄭人彰間有何勾串、
        共謀之舉，自無從採信，不能否認該57年間代理出售行
        為之效力。
　　⒍又原告現今之派下中，鄭添福之孫鄭維德、鄭陳成、己○○
      、鄭建明、鄭敬騰、曾孫女鄭宇真、鄭宇婷、曾孫鄭宇峰
      、鄭水柱之女戊○○、鄭世英之子庚○○、鄭偉俊雖出具聲明
      書，聲明：「本人或本人之父、祖均未於63年3月15日簽
      署祭祀公業鄭守義公設定合約書，亦未於63年11月11日台
      北市政府民政局發給派下全員證明名冊前選任鄭人彰為祭
      祀公業鄭守義公之管理人，且未在72年4月30日制定規約
      前授權鄭人彰處分本公業任何不動產」（見本院卷四第25
      9-279頁），但各該立聲明書人當年既未參與派下會議，
      未必了解實情，證人鄭月桂則在場親自參與，其所述自然
      較為可信，不能以此聲明書，遽為相反之認定。
　　⒎按違章建築物雖為地政機關所不許登記，尚非不得以之為
      交易之標的，原建築人出賣該建築物時，依一般規則，既
      仍負有交付其物於買受人之義務，則其事後以有不能登記
      之弱點可乘，又隨時主張所有權為其原始取得，訴請確認
      ，勢無以確保交易之安全，故此種情形即屬所謂無即受確
      認判決之法律上利益，應予駁回，此有最高法院50年度台
      上字第1236號民事判決意旨可據（見本院卷二第519-520
      頁）。鄭人彰代表原告，在57年間出售系爭30號1樓、30
      號2樓、32號2樓建物之行為，於62年間為止已獲得當時全
      體派下即鄭月桂、鄭人彰、丁○○、鄭世英、鄭添福、鄭水
      柱6人之承認，確已合法發生效力。因系爭30號1樓、30號
      2樓、32號2樓建物一直未能辦理保存登記，原告亦不能依
      照民法第758條規定辦理所有權移轉登記，但原告既已將
      之出賣予他人，事實上處分權業經合法移轉。是以，原告
      確認就系爭30號1樓、30號2樓、32號2樓建物之所有權存
      在，自無確認利益。
　　⒏原告既已將系爭30號1樓、30號2樓、32號2樓建物之事實上
      處分權讓與他人，已無使用、收益之權限，嗣後丙○○、甲○○○○○○○○○○○○如何占有、使用系爭30號1樓、30號2樓、32
      號2樓建物，已與原告無涉。原告依民法第179條請求丙○○
      、甲○○○○○○○○○○○○給付相當於租金之不當得利，自屬無據
      。
  ㈥系爭32號1樓建物部分：
　　⒈觀諸63年3月15日〈祭祀公業鄭守義公設定合約書〉中「土地
      標示」項下末款記載：「台北市○○區○○段○○○○○○○○○○○○00
      0地號］…現在已建公寓四戶，三界公保留一戶，三戶已售
      作為工程費及興建國姓廟部分，土地無出售，土地出租四
      分之三」（見本院卷二第16頁），其中「三戶已售」是指
      已出售的系爭30號1樓、30號2樓、32號2樓建物，則「三
      界公保留一戶」即為先前57年間未出售之系爭32號1樓建
      物。既稱「三界公保留」，可見派下是要將之保留作為原
      告的財產，並未承認鄭人彰得代理派下出售系爭32號1樓
      建物。
　　⒉系爭32號1樓建物雖未登載於原告64年5月21日提出之財產
      清冊內（見本院卷一第87頁），在鄭人彰於82年7月16日
      死亡後，更被申報為鄭人彰之遺產，為兩造所不爭執（見
      本院卷三第158頁），且有遺產稅核定通知書在卷可查（
      見本院卷一第353頁），其後，該建物之納稅義務人亦被
      登記為鄭人彰之繼承人及再轉繼承人即丙○○、鄭徵祥、鄭
      政芳、紀婷婷、鄭聖諺、鄭聖潔、鄭聖縈等7人（下稱丙○○等7人），且其房屋稅、地價稅長期均由鄭人彰及其繼承
      人繳納，有房屋稅繳納證明書、地價稅繳款書、上開臺北
      市稅捐稽徵處大安分處109年4月24日、110年7月5日函文
      、房屋稅籍紀錄表在卷可詳（見本院卷一第355-397、461
      -462頁、卷四第33-34、43-45頁）。然而，鄭人彰究竟如
      何自原告受讓系爭32號1樓建物之事實上處分權？始終未
      見被告丙○○具體主張、證明。被告丙○○雖陳稱：因無相關
      書證留存，推測亦係原本買主向原告要求解約，經雙方協
      商後，由鄭人彰書面購買等情（見本院卷一第407頁），
      但並未提出任何證據以實其說，被告丙○○在本件能完整提
      出系爭30號1樓、30號2樓、32號2樓建物之買賣契約，卻
      獨缺系爭32號1樓建物之部分，亦屬費解，難認其主張屬
      實。因此，鄭人彰應未合法受讓取得系爭32號1樓建物之
      事實上處分權，該建物並非鄭人彰之遺產，丙○○等7人自
      亦無從繼承取得。
　　⒊嗣道生公司於108年9月7日分別簽發票面金額375,000元之
      支票各1張予丙○○、鄭徵祥、鄭政芳、紀婷婷，再於同年9
      月22日分別簽發面額475,000元之支票各1張予上開4人，
      並於同日簽發面額100,000元、未載受款人之支票1張交予
      該4人，合計共交付9張、面額共3,500,000元之支票（見
      本院卷二第323-329頁），而江齊則登記為納稅義務人，
      有上開臺北市稅捐稽徵處大安分處109年4月24日、110年7
      月5日函文、契稅查定表在卷可詳（見本院卷一第461-462
      頁、卷四第33-34、49頁），可見丙○○等人是以自己名義
      ，出賣系爭32號1樓建物，將其事實上處分權讓與江齊。
      江齊隨於同年9月13日將之出租予華菂幼兒園，有租約在
      卷可憑（見本院卷二第331-333頁）。江齊再於109年5月2
      0日將系爭32號1樓建物贈與乙○○，有房屋稅籍證明書、贈
      與移轉契約書在卷可查（見本院卷二第335-339頁），並
      有上開函文可佐。然而，丙○○等7人既未取得系爭32號1樓
      建物之事實上處分權，其擅自讓與，即屬無權處分，因原
      告於本件主張權利而拒絕承認，依民法第118條第1項規定
      ，處分確定無效。
　　⒋按依土地法所為之登記，有絕對效力；不動產物權經登記
      者，推定登記權利人適法有此權利；因信賴不動產登記之
      善意第三人，已依法律行為為物權變動之登記者，其變動
      之效力，不因原登記物權之不實而受影響，土地法第43條
      、民法第759條之1定有明文。然而，違章建築既不能辦理
      所有權登記，亦不能辦理所有權移轉登記，自無上開不動
      產善意受讓制度之適用，此有臺灣高等法院102年度上易
      字第490號、104年度上字第90號民事判決意旨可據。被告
      雖援引臺灣高等法院99年度上易字第825號民事判決，主
      張：違章建築之事實上處分權，得依交付占有之外觀以推
      定其行使權利為適法，自得依交付占有而善意取得，尚屬
      少數見解，未可憑採。因此，江齊、乙○○均無從主張善意
      取得系爭32號1樓建物。
　　⒌所有權之確認利益：
　　　⑴按確認法律關係之訴，非原告有即受確認判決之法律上
        利益者，不得提起之，民事訴訟法第247條第1項前段定
        有明文。所謂即受確認判決之法律上利益，係指法律關
        係之存否不明確，原告主觀上認其在法律上之地位，有
        不安之狀態存在，且此種不安之狀態，能以確認判決將
        之除去者而言，此有最高法院52年度台上字第1240號民
        事判決意旨可據。又原告提起確認所有權存在之訴，而
        其所有物返還請求權之消滅時效已完成者，經被告就此
        抗辯後，原告自無即受確認判決之法律上利益，此固有
        最高法院32年度上字第4198號、105年度台上字第1925
        號民事判決意旨可據。上開兩件判決是基於被告長期占
        有不動產之事實所為的判斷，倘若該被告得以時效抗辯
        拒絕返還，原告再請求確認所有權存在，固然缺乏實益
        。但所有權人有使用、收益、處分所有物之權能，民法
        第765條定有明文。若兩造除了使用之外，另因收益、
        處分權能衍生出其他爭議，與該兩件判決事實即有不同
        ，不能比附援引，應認為有確認利益。
　　　⑵本件系爭32號1樓建物之所有權歸屬不明，兩造爭執甚烈
        ，且過去數十年之間，系爭32號1樓建物之占有業經多
        次轉讓，顯見原告作為所有權人之法律地位極不安定，
        就使用、收益、處分之權能均孳生許多爭議。乙○○既以
        事實上處分權人自居，仍有可能將系爭32號1樓建物轉
        賣、贈與他人。甲○○○○○○○○○○○○現占有系爭32號1樓建
        物，亦有可能將之轉租、借用予他人。至於丙○○雖然已
        經出賣系爭32號1樓建物，現今並無占有之事實，但丙○○既有受領買賣價金，該價金將來是否應該返還予他人
        ，也可能必須以系爭32號1樓建物之所有權歸屬、處分
        權能何在等事項作為基礎，另為審理、判斷。因此，本
        件原告請求確認就系爭32號1樓建物之所有權存在，應
        有確認利益。
　　⒍權利失效：
　　　⑴按行使權利，應依誠實及信用方法。權利人在相當期間
        內不行使其權利，依特別情事足使義務人正當信賴權利
        人已不欲其履行義務，甚至以此信賴作為自己行為之基
        礎，而應對其加以保護，依一般社會通念，權利人行使
        權利乃有違誠信原則者，應認其權利失效，不得行使。
        至審酌上開構成權利失效之要素，得依具體個案為調整
        ，此固有最高法院102年度台上字第1766號民事判決意
        旨可據。
　　　⑵查鄭人彰自37年間起，至其82年間死亡為止，長年擔任
        原告之管理人。鑑於鄭人彰於64年5月21日作成、向臺
        北市民政局提出之原告提出財產清冊中已無系爭32號1
        樓建物之記載（見本院卷二第45頁），可見鄭人彰自64
        年5月21日起可能即已將系爭32號1樓建物據為己有。其
        後，系爭32號1樓建物長期均為鄭人彰及其親屬無權占
        有。在鄭人彰長年身兼原告管理人之情形下，實難期待
        原告行使權利。尤其鄭人彰身為原告管理人，故意與其
        親屬無權占有系爭32號1樓建物，並無正當信賴可言。
　　　⑶乙○○、江聿即華菂幼稚園亦無正當信賴可言：
　　　　①江聿即華菂幼稚園雖從77年間起持續向鄭人彰或其親
          屬租用系爭32號1樓建物。道生公司更於108年9月間
          買受該屋，將江齊則登記為納稅義務人，但這時道生
          公司、江齊卻未曾簽立書面的買賣契約，反觀道生公
          司同時購買系爭30號1樓、30號2樓房屋時、以及津嶺
          公司於99年8月30日購買系爭建物時，均有簽訂買賣
          契約（見本院卷二第267-271、295-298、341-349頁
          ），兩者顯有不同。
　　　　②同時，道生公司、津嶺公司買受系爭30號1樓、30號2
          樓、32號2樓建物時，買價達到6,500,000元、6,500,
          000元、6,600,000元，但道生公司買受系爭32號1樓
          建物時，價金卻只有3,500,000元，相當於其他建物
          的一半左右，價金顯有落差。
　　　　③同時，道生公司、津嶺公司買受系爭30號1樓、30號2
          樓、32號2樓建物時，丙○○等人均可提出先前歷次買
          賣契約，以證明其事實上處分權；但道生公司購買系
          爭32號1樓建物時，丙○○等人則未能提出契約字據作
          為證明，乙○○、江聿即華菂幼稚園等人均事業有成、
          經驗豐富，應當可以發現系爭32號1樓建物來歷不明
          、權利有疑，其等於本件自承：丙○○等人於買賣時對
          於系爭32號1樓建物之所有權、事實上處分權沒有百
          分之百的把握，就該建物不敢向其他三間建物一樣簽
          訂「房屋買賣契約書」，讓與對價亦顯然低於其他三
          間建物等語（見本院卷三第321頁），足可為證。
　　　　④從上述事實來看，道生公司買受系爭32號1樓建物時，
          因為該建物來歷不明，將來可能涉訟，買賣雙方才用
          特別低的價金來買賣，且未簽訂書面買賣契約。乙○○
          、江聿即華菂幼稚園作為道生公司之負責人、關係人
          ，無從諉為不知，應無正當信賴可言。
　　　⑷原告並未怠於行使權利：
　　　　①在道生公司買受系爭32號1樓建物前，原告已委請黃英
          傑律師於108年5月30日發函請求華菂幼兒園返還系爭
          建物、請求給付使用費等語（見本院卷二第415-416
          頁），其後，乙○○於108年7月至10月間與原告反覆磋
          商買受系爭建物之事，其間黃英傑律師、姚文勝律師
          亦曾研擬出不動產買賣契約書草稿，計畫由乙○○擔任
          負責人之中國農業科技股份有限公司向原告買受系爭
          建物，有簡訊截圖、不動產買賣契約書草稿在卷可詳
          （見本院卷二第431-452頁），據此可知，原告並未
          怠於主張權利，只是一開始先透過協商方式處理，並
          未直接起訴而已。
　　　　②在此期間內，原告108年9月28日派下現員大會雖作成
          決議：「512地號全部地上物本公業不主張權利，由
          買方自行與主張權利之人處理」（見本院卷三第41-4
          2頁），但原告已經陳明：這是因為當時派下鄭徵祥
          、鄭聖諺（即鄭人彰之子孫）隱瞞其等已於108年9月
          7日出售系爭30號1樓、30號2樓、32號1樓建物之事實
          ，而要求原告讓鄭人彰一房先向華菂幼兒園收齊租金
          ，原告為避免衝突、矛盾而作此決議等情（見本院卷
          四第371頁），尚屬合理可信，且從決議前後的事實
          背景來看，最多只能認為原告之決議「暫不」行使權
          利而已，不能認為原告是終局地放棄系爭建物之所有
          權。
　　　⑸據此，原告即便早年因鄭人彰擔任管理人，難以行使權
        利，近年來並未怠於行使權利，亦無特別之舉動、行為
        ，足使丙○○、乙○○、江聿即華菂幼兒園正當信賴其不再
        行使權利。因此，原告起訴請求確認就系爭32號1樓建
        物之所有權存在，並無權利失效之情事。
　　⒎系爭32號1樓建物既為原告所有，其事實上處分權亦未經合
      法讓與，原告請求確認就該建物之所有權存在，亦有確認
      利益，且無權利失效而違反誠信原則之情事，自應准許。
　　⒏不當得利之請求：
　　　⑴按無法律上之原因而受利益，致他人受損害者，應返還
        其利益；但依其利益之性質或其他情形不能返還者，應
        償還其價額，民法第179條、第181條但書定有明文。無
        權占有他人不動產，可能獲得相當於租金之利益，為社
        會通常之觀念，其所得利益之價額即應以租金計算，此
        有最高法院61年度台上字第1695號民事判決意旨可參。
        惟按不動產之返還請求權已經時效消滅，而債務人拒絕
        返還，既為法所明許，則因此使用土地所獲之利益，並
        非無法律上原因，自不得指為不當得利而請求返還，此
        有最高法院53年度台上字第789號民事判決意旨可查。
　　　⑵原告長期未請求丙○○、台北市私立華菂幼兒園返還系爭3
        2號1樓建物，其所有物返還請求權已罹於時效：
　　　  ①按請求權，因15年間不行使而消滅；消滅時效，自請
          求權可行使時起算，民法第125條、第128條定有明文
          。已登記不動產所有人之回復請求權，固無民法第12
          5條消滅時效規定之適用，有司法院大法官釋字第107
          號解釋可據，但所謂「已登記之不動產」，係指已依
          土地法之規定辦理所有權登記者而言，反之，未依土
          地法辦理建物所有權第一次登記（保存登記）之違章
          建築，其所有物返還請求權應適用15年之消滅時效。
　　　  ②原告於56年間開始興建系爭建物，在64年5月21日之提
          出財產清冊中已無系爭32號1樓建物之記載（見本院
          卷二第45頁），可見鄭人彰自64年5月21日起可能即
          已將系爭32號1樓建物據為己有。其後，系爭32號1樓
          建物長年均由鄭人彰及其親屬無權占有。因鄭人彰直
          至82年7月16日死亡為止，均為原告之法定代理人，
          依民法第142條規定，原告對鄭人彰及其繼承人之返
          還請求權，消滅時效於鄭人彰死亡而代理關係消滅之
          1年後，即83年7月16日，已告完成。是以，丙○○在之
          後的占有期間內，均得拒絕返還系爭32號1樓建物。
　　　  ③又江聿即台北市私立華菂幼兒園自77年間起，即經由
          丙○○代理，向鄭人彰承租系爭建物，持續使用迄今，
          為兩造所不爭執（見本院卷三第159頁），原告自77
          年間起即得請求江聿即台北市私立華菂幼兒園返還系
          爭32號1樓建物，卻捨此不為，直至109年2月5日始提
          起本件訴訟，拖延達32年之久，顯已罹於時效，被告
          江聿即台北市私立華菂幼兒園亦已為時效抗辯（見本
          院卷四第523-524頁），自得拒絕返還系爭32號1樓建
          物。
　　　⑶原告就系爭32號1樓建物之所有物返還請求權既已罹於時
        效，被告丙○○、江聿即台北市私立華菂幼兒園均可主張
        時效抗辯，拒絕返還系爭32號1樓建物，則被告丙○○、
        江聿即台北市私立華菂幼兒園自可使用、收益，並無不
        當得利可言。因此，原告請求給付不當得利，確屬無據
        。　
四、綜上所述，原告請求確認原告對系爭32號1樓建物之所有權
    存在，為有理由，應予准許。原告其餘請求則無理由，應予
    駁回。
五、原告聲明⒉、⒊關於請求給付不當得利部分之訴既經駁回，其
    假執行之聲請亦失所附麗，應併予駁回。
六、本件事證已臻明確，兩造其餘主張、攻擊防禦方法及所提證
    據，經審酌後認於本件判決結果不生影響，爰不逐一論駁，
    併此敘明。
七、據上論結，本件原告之訴為一部有理由、一部無理由，依民
    事訴訟法第79條、第85條第1項，判決如主文。
中　　華　　民　　國　　111 　年　　2 　　月　　23　　日
                  民事第三庭  審判長法　官　方祥鴻
　　　　　　　　　　　　　　　　　　法　官　黃鈺純
　　　　　　　　　　　　　　　　　　法　官　王沛元
以上正本係照原本作成。
如對本判決上訴，須於判決送達後20日內向本院提出上訴狀。如
委任律師提起上訴者，應一併繳納上訴審裁判費。
中　　華　　民　　國　　111 　年　　2 　　月　　23　　日
                                    書記官  顏莉妹